臺北高等行政法院判決
　　　　　　　　　　　　　　　　　　 93年度訴字第02051號
原　　　告　甲○○
被　　　告　交通部
代　表　人　乙○○(部長)
訴訟代理人　丁○○
　　　　　　丙○○
上列當事人間因電信法事件，原告請求確認交通部如附表所示之
行政處分無效，提起行政訴訟。本院判決如下：
    主  文
原告之訴駁回。
訴訟費用由原告負擔。
    理  由
壹、按提起行政訴訟者，原則上必須有「主觀公權利」受到侵犯
    為前提（此即學說上所稱之「主觀訴訟」，此與人民在沒有
    權利受到侵犯之情況下，得基於「公益」而提起行政訴訟之
    「客觀訴訟」制度不同，現行行政訴訟法制上所允許之訴訟
    類型，以「主觀訴訟」為限，「客觀訴訟」原則受到禁止，
    除非符合行政訴訟法第9條之例外構成要件）。此項原則普
    遍適用於行政訴訟法上之各種訴訟類型上。違反此項規定而
    起訴者，應認其訴訟欠缺權利保護要件，在法律上顯無理由
    ，而有「當事人不適格」之情形，得不經言詞辯論，逕以判
    決駁回之。
貳、原告本件起訴所依據之客觀背景事實如下：
  一原告甲○○於民國（下同）93年1月4日與「和信電訊股份有
    限公司」簽訂行動電話服務申請書及服務契約而成為該公司
    用戶。
  二而「和信電信股份有限公司」則係於93年1月1日由「遠傳電
    信股份有限公司」（下稱「遠傳電信」）所設之子公司─「
    遠和電信股份有限公司」（下稱「遠和電信」）與原「和信
    電訊股份有限公司」（下稱「『舊』和信電訊」）合併後存
    續之公司，其名稱原為「遠和電信」，並於同日更名為「和
    信電訊股份有限公司」（下稱「『新』和信電訊」）。
    (一)上開合併案係於92年11月10日由「遠傳電信股份有限公司
      」與「和信電訊股份有限公司」委任理律法律事務所提出
      該併購案之申請。
    (二)案經被告機關所屬電信總局（下稱「電信總局」）邀集學
      者專家審查並經被告機關同意。
  三「『新』和信電訊」爰於93年1月27日申請換發「行動電話
    業務特許執照」，經被告機關93年2月3日函覆同意辦理。
  四「『新』和信電訊」復於93年2月9日申請變更登記「電信業
    電腦處理個人資料登記執照」，並經被告機關於93年2月23
    日函覆同意辦理。
參、而在上開客觀背景事實基礎下，原告提起爭訟之經過及其法
    律主張為：
  一原告於93年2月下旬為「申請今年1、2月份通話明細」之內
    容及其寄送遺失一事向「『新』和信電訊」陳情未得要領。
  二嗣後原告乃於93年3月29日以「『新』和信電訊」之客戶帳
    單竟可由「遠傳電信」之帳單補印機列印，且「新和信電訊
    」之網站客戶服務投訴電子郵件信箱竟連結至「遠傳電信」
    ，認兩公司電腦處理個人資料互通，違反電信法及電腦處理
    個人資料保護法，向電信總局陳情。
  三隨後原告又於93年4月5日對其陳情案發函電信總局補陳述意
    見，復於93年4月13日請求確認被告機關核發「『新』和信
    電訊」下述執照之各項行政處分為「無效」之行政處分。
    (一)「行動電話業務特許執照」。
    (二)「電信業電腦處理個人資料登記執照」。
    (三)「行動電話業務電臺執照」。
    (四)「市內、國內長途陸纜電路出租業務特許執照」。
  四而被告機關所屬下級機關電信總局尚在處理原告陳情案之際
    ，原告又於93年4月19日向被告機關提起訴願，請求撤銷被
    告機關核發予「『新』和信電訊」下述執照之行政處分。
    (一)「行動電話業務特許執照」。
    (二)「電信業電腦處理個人資料登記執照」。
    (三)「行動電話業務電臺執照」。
    (四)「市內、國內長途陸纜電路出租業務特許執照」。
  五案經訴願機關行政院於93年7月26日以院臺訴字第093008721
    4號行政院決定書作成「訴願不受理」之決定。原告並已另
    提撤銷訴訟（本院93年度訴字第2543號案）。
  六原告則再以被告機關上開貳三與四二項之行政處分（即如附
    表所示之2個行政處分），實質上為同意辦理「換發」、「
    換領」「『舊』和信電訊」之「行動電話特許執照」暨「電
    信業電腦處理個人登記執照」之行政處分，符合行政程序法
    第111條第3款「內容對任何人均屬不能實現者」、「內容違
    背公共秩序、善良風俗者」暨第7款「其它具有重大明顯之
    瑕疵者」而無效為由，提起本件行政訴訟。
      【註】：(1)上述貳三之行政處分內容，依被告機關之認知
                則是；被告機關於93年2月3日函覆「『新』和
                信電訊」，許可該公司於93年1月27日所為換
                發「行動電話業務特許執照」之申請。
              (2)上述貳四之行政處分內容，依被告機關之認知
                則是；被告機關於93年2月23日函覆「『新』
                和信電訊」，許可該公司於93年2月9日所為變
                更登記「電信業電腦處理個人資料登記執照」
                之申請。
  七而原告之法律主張雖然繁複，但本案當事人適格判斷之真正
    有關連性者，則可簡述如下：
    (一)原告個人資料在93年1月4日與「『新』和信電訊」簽約而
      成為該公司用戶以後，個人資料即在該公司掌握中。
    (二)上開個人資料原告從「『新』和信電訊公司之客戶帳單竟
      可由『遠傳電信』之帳單補印機列印，且『新』和信電訊
      公司之網站客戶服務投訴電子郵件信箱竟連結至『遠傳電
      信』」等之外部徵兆事實足知已被洩漏，由此可知『新』
      和信電訊公司違法處理個人資訊而侵犯到原告之權利。原
      告並因此依個資法第28條第1項之規定（即「非公務機關
      違反本法規定，致當事人權益受損害者，應負損害賠償責
      任」）向『新』和信電訊公司提起民事損害賠償之訴。
    (三)而依「電腦處理個人資料保護法」（下稱「個資法」）第
      19條之規定，非公務機關未經目的事業主管機關依本法登
      記並發給執照者，不得為個人資料之蒐集、電腦處理或國
      際傳遞及利用。因此：
      1.如果被告機關不違法為「核准發給『新』和信電訊公司
        『行動電話業務特許執照』及『電信業電腦處理個人資
        料登記執照』」之行政處分，原告之權利即不會受到侵
        犯。
        【註】：至於被告機關發給上開2項執照，到底算是「
                新發」還是「換發」，因與當事人適格與否之
                判斷無涉，本院在此爰不贅言。
      2.而被告機關違法核准發給上開2項執照以後，『新』和
        信電訊公司因此開始對上開個人資料為蒐集、電腦處理
        或國際傳遞，因此客戶之人格權開始受到侵犯。
      3.因此『新』和信公司之既有客戶對上開換照處分，可以
        基於行政法學上「鄰人爭訟」理論，以自己之名義提起
        行政爭訟（包括一切種類的行政爭訟，所以「撤銷訴訟
        」或「確認行政處分無效訴訟」均包括在內）。
      4.而被告機關發給以上2項執照之行政處分，是原告前揭
        民事訴訟之先決問題，原告更有實施訴訟之權能。
  八但本院基於以下之見解，認為原告以上之法律主張並不可採
    ，其在本案中實不具備當事人適格，是以其本件起訴顯無理
    由，爰不經言詞辯論，逕以判決駁回之。
    (一)行政法學上有關「鄰人（行政）爭訟」理論之意義及特徵
      。
      1.按所謂之「鄰人（行政）爭訟」，意指「行政處分作成
        後，非行政處分之相對人，以行政處分之作成造成其公
        法上權利受到侵犯，而以利害關係人之身分，對該行政
        處分（第三人效力處分）提起行政爭訟」之案例。
      2.此等爭訟案例之特徵在於「一個行政處分之作成造成處
        分相對人受益，利害關係人受損，因此一處分之相對人
        與利害關係人之利益正相對立。以致由受損之利害關係
        人提起行政爭訟。因此其在訴願或行政訴訟階段皆有獨
        立參加訴訟制度之必要（行政訴訟法第43條參照）。
      3.學說上之所以用「鄰人爭訟」一詞稱呼此等案型，可能
        是因為其原始案型為「相鄰或相近土地間，有關建造許
        可之行政措施而對週邊土地造成影響，由週邊土地權利
        人提起爭訟」之情形，以致相約成俗使用此等稱呼，但
        抽象言之，有上述特徵之爭訟案型並不限於鄰地間有關
        之建築許可之爭議，在智慧財產權之行政爭訟案例中大
        部分在性質上均具有「鄰人爭訟」之特質。
    (二)而此種案例，其在性質上到底是課予義務爭訟（包括訴願
      與行政訴訟），還是撤銷爭訟，在實務上經常難以判斷。
      其原因出在：
      1.固然目前法制下，所有的行政爭訟案型（特別是在行政
        訴訟的這個階段），都必須是主觀訴訟，要求提起爭訟
        者，一定要有主觀公權利因為特定「行政作為」之作成
        而受到侵犯，方能合法提起爭訟，避免法院對公共政策
        進行不必要之審查。
      2.而在法律層次言及「權利」者，必然含有2個面向，1個
        是「個人所關心在意的實質感受」（不限於經濟上的，
        也包括情感上、宗教上或心理上的感受，重點在於後述
        的法規範有無對此等感受做出擔保其可以實現的宣示）
        ，這是實質面的角度。另1個則是「法規範」的保證（
        這裏的「法規範」，其種類可以從最高位層之「憲法」
        到最低位階的「行政規則」，而透過「平等原則」與「
        行政自我拘束原則」之結合，或社會對慣例所形成的法
        之確信，也一樣形成「法規範」，例如「行政先例」或
        「習慣法」），保證這些實質的利害可以透過公權力獲
        得實現，這是權利的實質面。而且對司法實務而言，由
        於權利之有無常是以特定事實是否符合法規範所定之構
        成要件來判斷，所以後一面向更具有重要性。因此行政
        法院在審理每件訴訟案件時，一定都會先要原告確定其
        訴訟請求的法規範基礎（即其主張權利之規範來源）。
      3.而在鄰人訴訟案例中，利害關係人公法上權利來源之法
        規範經常不是非常的清楚，必須透過「保護規範理論」
        ，從用語或體系不夠明確的法條文字中探究隱含在文義
        範圍以外之規範意旨，作為其公權利之法規範基礎（司
        法院釋字第469號解釋意旨參照）。在這個階段很多的
        主觀公權利是透過法院之法律解釋活動去發現，也都是
        以權利直接受侵犯為由，而採取行政訴訟最原始之型態
        （即撤銷訴訟）進行。
      4.但是某些本質上為鄰人訴訟之案型，因為經過長期之發
        展，立法者越來越能掌握住原本隱晦不明的主觀公權利
        ，而會以實證法將之「明文化」（或「構成要件化」）
        ，決定「利害關係人的範圍」、「提起程序」等具體細
        節，結果就會讓本來的撤銷訴訟逐漸朝向課予義務訴訟
        的面貌演化，最明顯之例子莫過於商標或專利案件之異
        議及評定程序，其本質是鄰人訴訟，原應是撤銷訴訟，
        因法制之完備，反而慢慢具有課予義務訴訟之外觀。
    (三)本案原告顯然是以個資法第19條之規定，作為「保護規範
      ）理論下，本件訴訟實施權能之法規範基礎，但這樣的法
      理觀點顯然不正確，因為：
      1.個資法第19條之規範功能，從整個個資法之架構來看，
        在於「預先審查某一『非公務機關』之業務活動是否必
        然涉及個人資訊之處理，並探究該『非公務機關』之組
        織架構及內部作業流程是否具有妥善處理個人資訊之能
        力，進而決定是否給予其從事個人資訊處理之資格」，
        在這個階段內，審查之標準是以「通觀全局」的抽象角
        度去檢驗某一組織之對私人資訊之處理必要及其執行能
        力，而不牽涉任何具體個人之利害衡量。從這個角度來
        看，主管機關發給執照之准駁，沒有任何處分相對人以
        外之第三人可以引用類似「鄰人訴訟」之理論，以自己
        有主觀公權利受侵犯為由，而對此准駁處分提起行政爭
        訟。
        【註】：就算第三人是否因營業競爭而受妨害之角度來
                主張所謂的「主觀公權利」，作為侵犯該主觀
                公權利之行政作為也不會是個資法上處理個人
                資訊之許可，而是單純該營業行為之許可或特
                許。
      2.至於獲得許可處理個人資訊之「非公務機關」，其處理
        個人資訊結果如有不當或違法，則受侵犯之個人可依個
        資法第28條之規定，請求損害賠償。因此「非公務機關
        在處理個人資訊中有無具體疏失而應負損害賠償責任」
        實與其「最初獲准處理個人資訊」之間沒有任何明顯而
        直接之關連性。民事法院也不會因為「非公務機關」最
        初獲准處理個人資訊，即謂其具體處理結果沒有故意過
        失，故原告稱本案作為爭訟標的之行政處分是否具有規
        制性效力是其民事訴訟之先決問題，這樣的主張，在法
        理邏輯上存有顯然之謬誤。
        【註】：個資法第28條所定之「損害賠償」應如何瞭解
                ﹖是否單純限於「已生損害之填補」，還是包
                括「現實侵害狀態之除去」與「將來損害風險
                之預先排除」，因與本案之爭點沒有直接關係
                ，本院爰不予深論。
      3.當然在這裏如果暫時不問實證法之具體規範，純粹從法
        理之角度來探究。當一個事前獲准處理個人資訊之「非
        公務機關」，從其事後之處理結果觀之，發現其有諸多
        缺失，而受害之個人數量也累積到一定程度時，在法律
        制度設計上，並非不可想像，將該「非公務機關」處理
        個人資訊之「許可」予以「撤銷」或「廢止」，但必須
        特別言明者，這時候的「撤銷」或「廢止」必須另有法
        規範，且其訴訟應歸屬為「課予義務訴訟」之形態，而
        不是「以原許可處分違法為立論基礎」之撤銷訴訟。
    (四)再從利益衡量之角度立論，本案原告所關心之利益（即其
      主張之主觀公權利）不外是其個人資訊與資訊外漏而生損
      害之填補；而「確認」被告機關「發給上開『新』和信電
      訊公司之『行動電話業務特許執照』與『電信業電腦處理
      個人資料登記執照』之行政處分」無效之結果，將使『新
      』和信電訊公司無法再繼續經營下去（當然也無法再處理
      原告以外其他不特定多數人之個人資訊），如前所述，並
      無助目的之達成（即民事之勝訴判決），因此會違反憲法
      第23條所定「比例原則」下之有用性原則（手段有助於目
      的之達成）。不僅如此，以上手段之採行涉及剝奪一個企
      業之營業權，與其所欲達成之目的顯失均衡，也違反憲法
      第23條所定比例原則下之相當性原則（即手段可能發生之
      損害與目的完成之利益相較，處於均衡狀態）。
    (五)所以本院認為個資法第19條之規範意旨顯然無法導出原告
      在本件訴訟所主張之「主觀公權利」。
肆、綜上所述，本件原告起訴缺乏實施訴訟之權能，而屬當事人
    不適格，其本件訴訟顯無理由，爰不經言詞辯論，逕以判決
    駁回之。
據上論結，本件原告之訴為顯無理由，爰依行政訴訟法第107條
第3項、第98條第3項前段，判決如主文。
中　　華　　民　　國　　94　　年　 　8　　月　 17  　 日
                        第五庭審判長  法  官  張瓊文
                                      法  官  劉介中
                                      法  官  帥嘉寶
上為正本係照原本作成。
如不服本判決，應於送達後20日內，向本院提出上訴狀並表明上
訴理由，如於本判決宣示後送達前提起上訴者，應於判決送達後
20日內補提上訴理由書（須按他造人數附繕本）。
中　　華　　民　　國　　94　　年　 　8　　月　 17  　 日
                                      書記官  蘇亞珍
附表：
┌──┬───────────────────────┐
│編號│處分之特定及其容                              │
├──┼───────────────────────┤
│1   │就『新』和信電訊於93年1月27日申請換發「行動電 │
│    │話業務特許執照」，被告機關於93年2月3日所為之同│
│    │意辦理函覆。                                  │
├──┼───────────────────────┤
│2   │就『新』和信電訊於93年2月9日申請變更登記「電信│
│    │業電腦處理個人資料登記執照」被告機關於93年2月 │
│    │23日同意辦理之函覆。                          │
└──┴───────────────────────┘
